臺灣高等法院臺南分院民事判決　九十一年度上字第四九號　Ｊ
　　　上　訴　人　乙　○　○
　　　 　　　　 　丁　○　○.
　　　被上訴人　　華南商業銀行股份有限公司
　　　法定代理人　甲　○　○
　　　訴訟代理人　丙　○　○
右當事人間請求清償借款事件，上訴人對於中華民國九十一年一月九日臺灣臺南地方
法院第一審判決（九十年度訴字第一七九五號）提起上訴，本院判決如左：
      主      文
上訴駁回。
第二審訴訟費用由上訴人連帶負擔。
      事      實
甲、上訴人方面：
一、聲明：求為判決：（一）原判決廢棄。（二）被上訴人在第一審之訴暨假執行之
    聲請均駁回。（三）第一、二審訴訟費用由被上訴人負擔。
二、陳述：除與原判決記載相同者，予以引用外，補稱：
（一）自體系觀點觀察，系爭授信約定書第十一條係第十四條之特別約定，而第十一
      條實係對上訴人等有利，故原判決就該條所為之認定實有違誤而應予廢棄：按
      系爭授信約定書第十一條約定內容係謂：「凡持有貴行所發給立約人之擔保物
      收據或保管證或立約人印鑑，前往貴行請求返還或更換擔保物及其有關文件者
      ，均視為立約人之代理人，貴行得准予返還或更換之」，基此，當非立約人親
      往被上訴人公司辦理各項手續時，倘該人持有立約人留存於被上訴人公司之印
      鑑者，則該人僅在「請求返還或更換擔保物及其有關文件」之範圍內，可被視
      為立約人之代理人；至於第十四條約定：「為便於嗣後立約人與貴行一切受（
      授）信往來（含立約人之保證行為），立約人茲同意，除另有約定外，憑後列
      留存印鑑式蓋（簽）於受（授）信契據，即生效力」，僅在約定當立約人親往
      被上訴人公司與被上訴人公司有授信往來時，只要授信契據上係蓋用立約人所
      留存於被上訴人公司之印鑑者，即生效力，立約人不得主張該印鑑非立約人親
      蓋、該印鑑非立約人留存於戶政事務所之印鑑等事由，以資抗辯。本條文顯非
      在約定當立約人以外之人持立約人留存於被上訴人公司之印鑑，前往被上訴人
      公司蓋用該印鑑於授信契據時之代理問題，蓋本件授信約定書中之代理問題，
      係依前揭第十一條為規範，亦即第十一條乃第十四條所稱之「另有約定」。本
      件系爭兩張借據之授信簽署，訴外人常權企業有限公司（下稱常權公司）之負
      責人蘇玉英，及上訴人等既未到場，而由訴外人黃碧霞持其保管之常權公司、
      蘇玉英，及上訴人等留存於被上訴人公司之印鑑，蓋用於系爭兩張借據上，姑
      且不論訴外人黃碧霞是否盜用印鑑，惟依前所述，訴外人黃碧霞之行為顯不能
      視為訴外人常權公司、蘇玉英及上訴人等立約人之代理人，系爭兩張借據自不
      得對渠等發生效力。
（二）系爭授信約定書第十一條之約定與本案之判斷無涉，第十四條又因違反「自由
      不得拋棄」之強行規定而無效：蓋自系爭授信約定書第十一條約定內容觀之，
      其規範之客體係限於「（第三人）前往貴行請求返還或更換擔保物及其有關文
      件」，顯然與本件「借貸契約暨借款保證契約之締結」是否有效成立之判斷無
      涉。又倘貫澈系爭授信約定書第十四條之約定內容，則立約人就其將來可能具
      體發生之特定借款債務、特定保證債務將喪失締約與否之自由（例如最高法院
      四十九年台上字第一七０九號判例稱：「保證契約係基於保證人與主債務人間
      之信任，若主債務人有所變更，除巳得保證人同意外，尚難謂其仍負保證之責
      」，並將喪失契約內容之決定自由），是授信約定書第十四條約定顯然極盡剝
      奪立約人自由（契約自由）之能事，致使立約人蒙受完全不可測之無限責任，
      實嚴重違反民法第十七條所為「自由不得拋棄」之強行規定，依同法第七十一
      條規定，系爭授信約定書第十四條之約定為無效。
（三）系爭授信約定書第十四條之約定亦因違反「契約必須以締約雙方之意思表示合
      致始能成立」之強行規定而無效：按民法第一百五十三條規定：「當事人互相
      表示意思一致者，無論其為明示或默示，契約即為成立。當事人對於必要之點
      ，意思一致，而對於非必要之點，未經表示意思者，推定其契約為成立，關於
      該非必要之點，當事人意思不一致時，法院應依其事件之性質定之」。基此，
      本件倘貫澈授信約定書第十四條之約定，縱借款人常權公司就系爭兩張借據上
      之借款金額、利息、違約金、清償期等金錢借貸契約必要之點，實際上並未與
      被上訴人公司達成意思表示合致，只要系爭兩張借據上之借款人欄係蓋用訴外
      人常權公司留存於被上訴人公司之印鑑，則訴外人常權公司與被上訴人公司間
      之金錢借貸契約仍被認為成立，系爭授信約定書第十四條之「不論當事人雙方
      就金錢借貸契約之必要之點是否業巳意思表示合致，均一概認定其金錢借貸契
      約業巳成立」之約定，嚴重違反民法第一百五十三條強行規定，依民法第七十
      一條規定，系爭授信約定書第十四條亦屬無效。本件訴外人常權公司就系爭兩
      張借據，顯未有任何意思表示，致訴外人常權公司就系爭兩張借據與被上訴人
      公司間之金錢借貸契約仍未成立，則上訴人之保證債務乃亦因主債務之不成立
      而亦不成立。
（四）被上訴人公司之放貸行為亦因違反財政部之令函，對於借款人常權公司、連帶
      保證人蘇玉英及上訴人等不能認為有效成立；按財政部六十二年四月廿四日台
      財錢字第一三九一九號函示意旨謂：銀行辦理初貸申請案時，須由借款人、保
      證人親自到場並經對保手續後始可准貸，而在辦理展貸申請案時，只須展貸申
      請書及借據上所蓋用之印鑑，與留存於銀行之印鑑相符者即可准予展貸。上開
      財政部令函所為之金融管制顯然係在維護公共秩序，應賦予強行規定之性質，
      方可達其維護公共秩序目的，是以若法律行為違反上開財政部令函者，即屬違
      反強行規定，或至少背於公共秩序，依民法第七十一條或至少依民法第七十二
      條之規定，該法律行為亦屬無效；準此，則本件就初貸之部份言，系爭授信約
      定書第十四條之約定，即因違反上開財政部令函而無效。本件系爭兩張借據實
      為展貸而非初貸，系爭兩張借據之前身，即前揭八十九年六月十四日之初貸借
      據、八十九年九月廿一日之初貸借據，並未要求借款人及連帶保證人親自到場
      ，且未經踐行對保手續即將款項貸出，已違反上開財政部之令函，除非被上訴
      人公司能舉證證明借款人常權公司、連帶保證人蘇玉英及上訴人等初貸時，確
      有借款及連帶保證之意思者，否則由無效之初貸而來之系爭展貸（即系爭兩張
      借據）亦失所附麗，不能認為有效成立。況上開財政部函示意旨中關於展貸部
      份，亦因違反前開民法之強行規定，依憲法第一百七十二條、中央法規標準法
      第十一條等規定，亦因牴觸法律而失其規範上之效力，就展貸之部份，仍應與
      初貸相同之程序處理。
（五）系爭授信約定書第十一條、第十三條、第十四條等約定，屬民法第二百四十七
      條之一規定之定型化條款，依法應屬無效。按八十九年五月五日施行之增訂民
      法第二百四十七條之一規定：「依照當事人一方預定用於同類契約之條款而訂
      定之契約，為左列各款之約定，按其情形顯失公平者，該部份約定無效：一、
      免除或減輕預定契約條款之當事人之責任者。二、加重他方當事人之責任者。
      三、使他方當事人拋棄權利或限制其行使權利者。四、其他於他方當事人有重
      大不利益者」，而依民法債編施行法第十七條規定，上開增訂之民法第二百四
      十七條之一可溯及適用於增訂前所訂定契約。本件授信約定書之各項內容顯係
      依被上訴人公司一方預定用於同類契約之條款而事先大量印製，其係定型化契
      約無疑（即使被上訴人公司在某些條款下方巧立名目地以括弧加註「本條為個
      別商議條款」，亦無從改變其係定型化契約條款之本質）。茲有問題者，僅為
      授信約定書第十一條中關於持有立約人之印鑑，縱實際上未經立約人授與代理
      權，亦均一概視為立約人之代理人、第十三條中關於被上訴人公司只須單方片
      面將允許主債務人延期清償，或分期清償情事以書面通知立約人，立約人即必
      須無條件續負保證責任，不問立約人實際上是否同意續負保證責任、第十四條
      關於使立約人拋棄締約自由，暨不問契約雙方當事人之意思表示是否合致，均
      一律視為契約有效成立等之約定。本件授信約定書所示前開定型化條款，或免
      除減輕被上訴人公司之責任、或加重立約人之責任、或使立約人拋棄或限制其
      權利、或於立約人有重大不利益，符合民法第二百四十七條之一規定之各款情
      形，顯對經濟上居於弱勢地位之立約人不盡公平，應屬無效之約定至明。
（六）系爭兩張借據係由訴外人黃碧霞一人持各方印鑑簽立，違反禁止雙方代理之規
      定，對訴外人常權公司、蘇玉英及上訴人等均不生效力。本件系爭兩張借據均
      係由黃碧霞一人持借款人常權公司、連帶保證人蘇玉英、乙○○、丁○○之印
      鑑前往被上訴人公司，以代理之方式為常權公司、蘇玉英、乙○○、丁○○辦
      理，縱認定黃碧霞確獲常權公司、蘇玉英、乙○○、丁○○授權（事實上並無
      授權），黃碧霞亦係代理常權公司委任蘇玉英、乙○○、丁○○等三人擔任系
      爭兩張借據之連帶保證人，同時黃碧霞又代理蘇玉英、乙○○、丁○○等三人
      接受常權公司之委任，而擔任系爭兩張借據之連帶保證人，黃碧霞此種雙方代
      理之行為，從未獲常權公司、蘇玉英、乙○○、丁○○之承認，依民法第一百
      零六條規定「代理人，非經本人之許諾，不得為本人與自己之法律行為，亦不
      得既為第三人之代理人，而為本人與第三人之法律行為」、暨依最高法院八十
      六年度台上字第三八三四號判例「民法第一０六條禁止雙方代理之規定，乃在
      保護本人之利益，縱有違反，僅屬無權代理行為，如經本人承認，亦得發生效
      力，並非當然無效，則黃碧霞上開雙方代理之行為乃對於不予承認之常權公司
      、蘇玉英、乙○○、丁○○不生效力，從而被上訴人公司自不得執黃碧霞無權
      代理簽立之系爭兩張借據對常權公司、蘇玉英、乙○○、丁○○為請求至明。
（七）另保證人蘇玉英、乙○○、丁○○亦得就主債務人常權公司之債務，對被上訴
      人主張先訴抗辯權而拒絕清償：按民法債編施行法第三十三條規定：「修正之
      民法第七百三十九條之一之規定，於民法債編修正施行前成立之保證，亦適用
      之」，而修正之民法第七百三十九條之一規定：「本節所規定保證人之權利，
      除法律另有規定外，不得預先拋棄」，準此，民法第七百四十五條所規定保證
      人之先訴抗辯權，原則上即屬不得「預先」拋棄，僅例外地於有同法第七百四
      十六條規定之各款情形之一時，保證人始不得主張先訴抗辯權。則：(一)被上訴
      人如主張本件有民法第七百四十六條規定：保證人不得主張先訴抗辯權之例外
      規定者，須負舉證責任。(二)況本件亦無民法第七百四十六條規定之各款例外情
      形。蓋民法第七百四十六條第一款規定之「保證人拋棄先訴抗辯權者即不得主
      張先訴抗辯權」，此處既僅稱「拋棄」而未若民法第七百三十九條之一規定為
      「不得『預先』拋棄」，即當然指保證人於巳取得先訴抗辯權後始為拋棄言，
      非指保證人於尚未取得先訴抗辯權時即預先拋棄言，系爭授信約定書第十二條
      固約定：「立約人所保證之債務，如主債務人未依約履行，立約人當即負責，
      立即如數付清並同意左列事項：壹、貴行毋須先就擔保物求償，得逕向立約人
      求償；貳、立約人代主債務人清償全部債務後，依法請求貴行移轉擔保物權時
      ，絕不因擔保物有瑕疵而持異議」、委任開發國內信用狀契約第十五條亦約定
      ：「凡立約人基於本契約所負之一切債務，保證人均願擔負連帶保證責任．．
      ．連帶保證人蘇玉英、乙○○、丁○○」，系爭兩張借據固亦有：「連帶保證
      人蘇玉英、乙○○、丁○○」字樣，然縱認上開記載係屬保證人拋棄其先訴抗
      辯權之約定，亦屬在保證人尚未取得先訴抗辯權時，即「預先」拋棄先訴抗辯
      權之約定、非民法第七百四十六條第一款所稱：保證人在已取得先訴抗辯權後
      ，所為之拋棄先訴抗辯權約定，本件自無民法第七百四十六條第一款之適用，
      上訴人等仍得對被上訴人主張先訴抗辯權。再授信約定書第十二條之約定內容
      ，並未提及「被上訴人公司不須先對主債務人執行無效果即可逕向為保證之立
      約人求償」，益見授信約定書中之立約人並未表明拋棄先訴抗辯權至明；另委
      任開發國內信用狀契約第十五條之約定內容，暨系爭兩張借據上之記載，亦絕
      非表示連帶保證人蘇玉英、乙○○、丁○○拋棄對主債務人之先訴抗辯權，況
      民法第七百四十六條第二款、第三款、第四款等規定保證人不得對主債務人主
      張先訴抗辯權之各項事由，於本件亦不存在。
（八）本件被上訴人應先就「黃碧霞係有權代理」之事實負舉證責任、非上訴人應先
      就「黃碧霞係盜蓋印章」之事實負舉證責任，惟被上訴人迄未就上開「黃碧霞
      係有權代理」之事實盡其舉證責任：按本件系爭兩筆借款之借據均係黃碧霞一
      人擅持常權公司、蘇玉英、乙○○、丁○○等人留存於被上訴人之印鑑，前往
      被上訴人公司以代理方式接洽辦理，對訴外人常權公司、蘇玉英及上訴人等不
      生效力，已如前述；最高法院七十四年度台上字第二一四三號民事判決之見解
      不得做為本件判斷之依據，蓋民事訴訟法第三百五十八條規定：「私文書經本
      人或其代理人簽名、蓋章或按指印或有法院或公證人之認證者，推定為真正」
      ，據此規定乃有所謂：「關於印章是否係屬盜蓋之爭執，應由主張盜蓋之一造
      負擔舉證責任」之見解，然最高法院廿八年上字第十號判例稱：「民事訴訟法
      第三百五十八條關於私文書經本人或其代理人簽名、畫押、蓋章或按指印者，
      推定為真正之規定，須其簽名、畫押、蓋章或按指印係本人或其代理人為之，
      在當事人間巳無爭執或經舉證人證明者，始得適用」，依上揭借款情節，再按
      諸前引最高法院廿八年上字第十號判例意旨，可知本件被上訴人公司尚不得主
      張適用民事訴訟法第三百五十八條規定。雖最高法院七十四年度台上字第二一
      四三號民事判決稱：私文書經本人或其代理人簽名、蓋章者，推定為真正，民
      事訴訟法第三五八條定有明文，又印章由自己蓋用，或由有權使用之人蓋用為
      常態，由無權使用之人蓋用為變態，故主張變態事實之當事人，應就此負舉證
      責任云云。惟查，上開實務見解僅係判決而非判例，並無法之拘束力，況上開
      七十四年度台上字第二一四三號民事判決之見解，與前開最高法院廿八年上字
      第十號判例見解牴觸，益證最高法院七十四年度台上字第二一四三號民事判決
      不得做為本件判斷之依據至明。又上開最高法院七十四年度台上字第二一四三
      號民事判決之見解，更與民事訴訟法第三百五十八條私文書於非本人親自蓋章
      時，應由有權代理人蓋章其上之文義相違而無足取。
（九）本件上訴人就系爭兩張借據均未踐行對保確認手續，至少係屬可得而知，卻不
      知訴外人黃碧霞為無權代理，依民法第一百六十九條但書規定，上訴人等自不
      須就訴外人黃碧霞之無權代理行為負表見代理之授權人責任：按被上訴人主張
      縱訴外人黃碧霞係無權代理者，本件亦有表見代理之適用，不論本件是否足以
      構成表見代理，依民法第一百六十九條規定：「由自己之行為表示以代理權授
      與他人，或知他人表示為其代理人而不為反對之表示者，對於第三人應負授權
      人之責任。但第三人明知其無代理權或可得而知者，不在此限」。本件被上訴
      人就系爭兩張借據之簽立，並未要求主債務人常權公司、連帶保證人蘇玉英、
      連帶保證人乙○○、連帶保證人丁○○等親自到場，更未對上開當事人等踐行
      對保確認手續，倘原告公司踐行上開對保確認手續，則被上訴人當能即刻知悉
      黃碧霞就系爭兩張借據之簽立係無權代理，乃被上訴人可得而知竟不知黃碧霞
      就系爭兩張借據之簽立為無權代理，則被上訴人依法自不得主張上訴人應負表
      見代理之授權人責任。且授信約定書第十四條約定，不得作為被上訴人無須踐
      行對保確認手續之依據，已如前述，被上訴人因未踐行對保確認手續，而不知
      黃碧霞為無權代理者即有過失，準此，則被上訴人仍不得主張上訴人等應依表
      見代理規定，就系爭兩張借據負授權人責任至明。
三、證據：除援用第一審所提證據外，補提民事判決影本一件為證，並聲請訊問證人
    林秀玲，及向財政部函查銀行辦理貸款對保手續。
乙、被上訴人方面：
一、聲明：求為判決：（一）上訴駁回。（二）第二審訴訟費用由上訴人負擔。
二、陳述：除與原判決記載相同者，予以引用外，補稱：
（一）就上訴人否認表現代理部分，答辯如后：
（１）上訴人等均承認八十八年間書立之授信約定書、委任開發國內信用狀契約上其
      姓名為渠等親簽，而該授信約定書開宗明義即記載：「立約定書人與華南銀行
      股份有限公司約定」等語，該約定書第一條則約定：『立約人對貴行所負之借
      款、墊款、保證、票據．．．等債務．．．均願依照約定期限如數清償，並拋
      棄一切抗辯權，決無異議。』，上訴人若非保證何以在授信約定書上簽名？上
      訴人既親自前往被上訴人公司簽訂授信約定書，並在授信約定書對保欄簽名，
      即應對該約定書上之保證債務負清償之責。
（２）又按「依法律之規定，有使用文字之必要者，得不由本人自寫，但必須親自簽
      名」、「如有用印章代簽名者，其蓋章與簽名生同等之效力」，民法第三條第
      一項、第二項分別定有明文，而依前開法條說明，蓋章與簽名生同等之效力，
      則原留印鑑加蓋於借據時，上訴人即應負責，是當事人間於八十八年間所成立
      之借貸契約、保證契約及嗣後八十九年、九十年間辦理延展借款期限之行為均
      已生效，上訴人嗣後辯稱印章係遭他人盜用，皆係脫免責任之詞。
（３）私文書經本人或其代理人簽名或蓋章者，推定其為真正，民事訴訟法第三百五
      十八條定有明文。又印章由自己蓋用，或由有權使用之人蓋用為常態，由無權
      使用之人蓋用為變態，故主張變態事實之當事人，應就此負證責任（最高法院
      著有七十四年台上字第二一四三號判決參照），故上訴人仍應就被盜用之事實
      為舉證，以實其說。
（４）上訴人主張印章為他人所盜用，然自授信約定書第二條簽發至今，上訴人於八
      十八年、八十九年、九十年間竟未向上訴人主張該事實，抑或變更、終止該印
      章之效力；直至被上訴人向渠等主張債權時，始以印文遭盜蓋為由置辯，顯不
      符常理，另渠等於原審曾自認印章係交他人保管，而交他人使用者，足證印章
      並非遭盜蓋，而有表現代理之行為。
（二）就上訴人所提八十八年六月二十五日委任開發國內信用狀契約及其陳述，答辯
      如后：
（１）上訴人分別於八十八年間至被上訴人銀行對保，並簽訂約定書及委任開發國內
      信用狀契約書，約定一切往來約定以印鑑為憑；準此，上訴人所提委任開發國
      內信用狀及二紙借據等，既經上訴人蓋用上訴人之約定印鑑，自屬有效成立。
（２）上訴人所提委任國內開發信用狀約定書，該約定書所蓋印章係核對授信約定書
      之印章相符而成立，況上訴人對所提出之授信約定書，借據之真正並不爭執，
      顯見留存印鑑之真正及所約定事項，係經當事人承認並預見。
（３）核對印章之方法係被上訴人業務性質使然，且為免展期借款等手續經常要重新
      作成書面，每勞及借款當事人到場親簽之煩累，故於授信約定書上約定憑加蓋
      印章於借據即生效力，故本件上訴人於委任國內開發信用狀契書上及借據上之
      印文，應受該約定條款拘束。
（４）上訴人等所簽之委任開發國內信用狀契約係不定期之最高限額保證，按於該保
      證契約之有效期間內，已發生約定範圍內之債務，縱因清償或其他事項而減少
      或消滅，該信用狀契約依然有效，嗣後所發生約定範圍內之債務，不逾最高限
      額者，債權人仍得請求保證人履行保證責任新台幣（下同）五百萬元（最高法
      院著有七十七年台上字第九四三號判例參照）。故保證人於保證責任未解除前
      ，仍應就系爭金額負清償責任，無上訴人所稱「無限制之債務」情形。
（５）本件既以最高限額保證五百萬元為前提，即依當事人雙方已合意，預定用於同
      類契約條款而訂定之契約，則本件保證契約何有上訴人所謂保證類型之疑義。
（６）至所謂「按其情形顯失公平者」，係指契約本質所生之主要權利義務，或按上
      訴人自知負有保證責任，然上訴人並未主動向被上訴人終止保證責任（授信約
      定書第二條），顯未盡通知義務，係可歸責自己怠於使權利之故，法律無特加
      保護必要。是以上訴人僅將本件契約之注意義務完全歸咎於被上訴人，實有欠
      公允。
（三）就上訴人所謂本件因保證之存在而使被上訴人過度減輕責任，有違民法第二百
      四十七條之一之規定部分，答辯如后：
（１）被上訴人所製定之授信契約書於第一條約定事項即明示列舉其保證債務範圍，
      即借款、票據、墊款、保證、損害賠償及其他一切債務，已盡告知義務，則保
      證人於簽立授信約定書及契約書時，即已預知保證債務之範圍，故本件保證契
      約並無違反契約制定之基本原則。
（２）又本件被上訴人向上訴人據以主張之法律關係，乃以給付借款連帶保證關係而
      請求，僅因借款產生之保證債務而已，按民間所為保證皆以連帶保證為常態，
      且為實務所肯認，被上訴人並未過度加重保證人責任，並非上訴人所謂有逾越
      保證約定所訂範圍之情形，更無違反民法第二百四十七條之一第一、二、三、
      四款規定之虞。
（３）按被上訴人與借款人間授信往來，有無徵求擔保品係授信上債權擔保之問題，
      與徵求上訴人等為連帶保證，係屬相同之授信風險範圍，於此先行敘明。本件
      借款人偕保證人即上訴人向被上訴人借款時，並未徵求不動產等擔保品，訴外
      人常權公司亦無不動產，則何來拋棄權利或限制其行使權利。
（４）又被上訴人與債務人簽立約定時，雖有約定得對債務人行使約定各項提領實行
      擔保權，並得拍賣或自由處分等權利，惟於實際授信情形時，債務人往往先將
      貨物提領後，始生逾期情形，造成被上訴人無法、無實益行使上述約定之權利
      ，並非被上訴人不願行使權利。
三、證據：援用第一審所提證據。
    理    由
一、本件被上訴人起訴主張：訴外人常權公司於八十九年十二月八日、九十年三月二
    十三日分別邀同上訴人乙○○、丁○○及訴外人蘇玉英、王朝榮、楊進忠等人為
    連帶保證人，向被上訴人各借款二百萬元，約定到期日依序為九十年六月六日、
    九十年九月二十一日，本金於到期後一次清償，利息則依序按年息百分之八點八
    五及年息百分之八點八三五按月計付，如有一期不履行，視為全部到期。本金逾
    期清償者，逾期在六個月以內，另按上開利率之一成計付，逾期超過六個月者，
    另按上開利率之二成計付違約金。詎主債務人常權公司於償還部分本息後，未依
    約清償，尚欠如本判決附表所示之債權本金、利息、違約金，爰依消費借貸契約
    及連帶保證責任之法律關係，求為命連帶保證人即上訴人等連帶給付如原判決主
    文第一項所示之本金、利息、違約金之判決等語。
二、上訴人則以：訴外人常權公司並未向被上訴人借貸系爭二筆借款，系爭二紙借據
    上之訴外人常權公司及其法定代理人蘇玉英，暨上訴人之簽名均非渠等親簽，其
    上印文則為訴外人黃碧霞所盜蓋，上訴人等就系爭二筆借款並無為連帶保證人之
    意思，若被上訴人其主張訴外人黃碧霞係有權代理或表現代理，應就其主張之事
    實負舉證之責；且系爭授信約定書係就預定用於同類契約之條款而訂定之定型化
    契約，並使上訴人等拋棄權利或限制行使權利，按其情形，顯失公平，依民法第
    二百四十七條之一規定應屬無效；又被上訴人放貸程序違反財政部函示規定，系
    爭借款契約非合法有效成立；縱認訴外人黃碧霞確獲常權公司及上訴人等之授權
    ，訴外人黃碧霞之代理行為亦違反雙方代理規定，對渠等不生效力；又上訴人等
    並未於系爭授信約定書預先拋棄先訴抗辯權，縱有預先拋棄亦屬無效，上訴人等
    仍得主張先訴抗辯權；又被上訴人亦未踐行對保確認程序，且因過失不知訴外人
    黃碧霞為無權代理，上訴人等自不負表見代理之授權人責任等情詞，資為抗辯。
三、被上訴人主張：訴外人常權公司於八十九年十二月八日、九十年三月二十三日分
    別邀同上訴人乙○○、丁○○及訴外人蘇玉英、王朝榮、楊進忠等人為連帶保證
    人，向被上訴人各借款二百萬元，約定到期日依序為九十年六月六日、九十年九
    月二十一日，本金於到期後一次清償，利息則依序按年息百分之八點八五及年息
    百分之八點八三五按月計付，如有一期不履行，視為全部到期。本金逾期清償者
    ，逾期在六個以內，另按上開利率之一成計付，逾期超過六個月者，另按上開利
    率之二成計付違約金。詎主債務人常權公司於償還部分本息後，未依約清償，尚
    欠如本判決附表所示之債權本金、利息、違約金等情，業據被上訴人於原審提出
    系爭借據（含放款利息暨部分本金收回記錄）、授信約定書、委任開發國內信用
    狀契約、放款利率表、轉帳支出傳票、收入傳票等件為證（原審卷第六頁至第十
    四頁，第四八頁、第四九頁），即上訴人亦自認系爭借款上之上訴人等印文為真
    正，併對於被上訴人提出支出款項於訴外人常權公司之轉帳支出傳票、收入傳票
    等證據資料亦未爭執，堪信被上訴人之主張為真實。
四、上訴人雖抗辯：系爭借款上之主債務人及上訴人併其他連帶保證人等印文均係訴
    外人黃碧霞所盜蓋，被上訴人係主張訴外人黃碧霞係有權代理或表現代理，應就
    其主張之事實，先負舉證之責云云；惟按當事人主張有利於己之事實者，就其事
    實有舉證之責任。民事訴訟法第二百七十七條前段定有明文；又按私文書經由本
    人或其代理人簽名、蓋章或按指印或有法院或公證人之認證者，推定為真正，民
    事訴訟法第三百五十八條第一項亦定有明文。又參諸我國社會一般習慣上，對於
    印章、印文之使用，較諸簽名為普遍，是以對於印章之保存及印文之使用，無不
    小心謹慎，於親自核對文件無誤後，再予蓋印，並於用印後，即時取回，自行保
    管，此為一般常態事實，至於印章交付他人保管，致遭他人盜用者，核係少數之
    變態事實；本件上訴人自認系爭借據上之借款人及連帶保證人印文為真正，被上
    訴人主張系爭借款契約應推定真正，即非無據，至於上訴人抗辯系爭借款上之印
    文係遭訴外人所盜用云云，既為被上訴人否認，依舉證責任原則，自應由上訴人
    就上開印章遭訴外人盜用之變態事實負舉證之責，乃上訴人空言抗辯系爭印文係
    由第三人蓋用，應由被上訴人就第三人是否為有權代理或表現代理部分，先負舉
    證之責云云，核係誤會。
五、再查：
（一）系爭二紙借據上之上訴人印文，與上訴人自認為真正之八十八年三月十九日及
      八十八年三月二十二日授信約定書上對保簽章欄之上訴人印文，經比對結果相
      符者，此有內政部警政署刑事警察局九十年十一月二十七日刑鑑字第二一九三
      五九號鑑驗通知書（含印文鑑驗說明(一)、(二)、(三)、(四)）在卷可按（原審卷第五
      四頁至第五八頁），又系爭二紙借據上所蓋用之主債務人「常權企業有限公司
      、蘇玉英」之印文，經核亦與常權公司及其法定代理人蘇玉英留存於被上訴公
      司之授信約定書上之印鑑相同，且均為上訴人所未爭。
（二）又被上訴人確分別於八十九年十二月八日及九十年三月二十三日撥款二百萬元
      入常權公司之帳戶內，且常權公司亦確繳交上開二筆借款之部分利息及本金乙
      節，亦有被上訴人於原審提出而為上訴人所未爭前揭卷附之轉帳支出傳票二紙
      、借據二紙（附放款利息暨部分本金收回記錄）附於原審卷第六頁、第七頁、
      第四八頁、第四九頁可稽。
（三）至於證人即被上訴人華南商業銀行股份有限公司員工林秀玲於本院九十一年五
      月十日行準備程序時到庭則證稱：「保證人之印鑑是他們蓋好後，拿來讓我核
      對，第一次我要對保，其餘我只核對授信約定的印鑑是否符合而已，辦理時我
      們不會特別去瞭解本人願意任保證人，我們只是負責核對授信約定書是否符合
      」等語明確（本院卷第六八頁）。
    綜上所陳，系爭二紙借據上主債務人常權公司及其法定代理人蘇玉英之印文，暨
    上訴人等之印文既為真正，渠等抗辯系爭印章交訴外人黃碧霞保管，忘記取回後
    遭訴外人黃碧霞所盜蓋云云，已與前開常情有違，而難盡信；且被上訴人公司確
    於上開借款日共放款四百萬元與主債務人常權公司，常權公司並於嗣後繳交部分
    之本息，已如前述；至於證人林秀玲前揭證詞，亦不足以認定系爭二紙借據上之
    印文係遭訴外人所蓋，此外上訴人復未提出其他積極事證，足認主債務人常權
    公司及上訴人之印文有何被盜用之情事，已有主張有利於己之事實，未盡舉證之
    責之缺失，而難採信，上訴人空言否認授權，抗辯主債務不存在，渠等自不負連
    帶保證責任云云，即無足憑；至於當事人互相表示意思一致者，無論其為明示或
    默示，契約即為成立；我國金融機構雖例有對保手續，無非再次確認立約當事人
    之真意而已，然對於先前基於意思表示一致而已有效成立之契約，並不因有無履
    行對保手續而有影響，是當事人是否意思表示一致，仍應視其於簽立契約當時是
    否確有成立契約之意思表示而定；本件上訴人既未能舉證證明主債務人常權公司
    及上訴人之印文有何被盜用之情事，依前揭說明，系爭二紙借據被推定為真正，
    足認被上訴人公司與主債務人常權公司間就系爭二筆借款確已成立生效，上訴人
    於該二筆借款契約成立時，確具為連帶保證人之意思無訛，是本件上訴人再以被
    上訴人未履行對保手續，再次確認上訴人是否仍有擔任主債務人常權公司系爭二
    筆借款之連帶保證人意願，而認系爭二紙借據係偽造云云，無非係事後飾卸之詞
    ，亦不足採。
六、上訴人另抗辯：上訴人簽立之授信約定書係就預定用於同類契約之條款而訂定之
    定型化契約，並使上訴人等拋棄權利或限制行使權利，按其情形，顯失公平，依
    民法第二百四十七條之一規定應屬無效云云，然按消費者保護法所稱之消費者，
    係指以消費為目的而為交易、使用商品或接受服務者而言，此觀同法第二條第一
    款規定自明。至於融資借貸之保證契約係以資金週轉為目的而為交易，並非消費
    者之交易，並無適用消費者保護法之餘地（最高法院八十八年度台上字第一０八
    四號判決意旨參照）；本件被上訴人係本於系爭二紙借據之連帶保證契約而為請
    求，其係融資借貸之保證契約，依前開說明，非屬消費者之交易，且縱係就預定
    用於同類契約之條款而訂定之定型化契約，亦與民法第二百四十七條之一規定，
    乃為防止契約自由之濫用及維護交易之公平，而列舉四款有關依契約本質所生之
    主要權利義務之加重免除或放棄限制等顯失公平之情形者有異。本件兩造間有關
    連帶保證之約定，係屬社會消費借貸之交易常例，乃上訴人未提出任何積極事證
    ，足資證明有何顯失公平或違反誠信原則之情形，其僅以系爭授信約定書、借據
    係大量印製之文件，即認屬定型化契約而有民法第二百四十七條之一無效規定之
    適用云云，即無足取。
七、上訴人又抗辯：依修正後民法第七百三十九條之一規定，上訴人所有保證人之先
    訴抗辯權不得預先拋棄，且依系爭授信約定書及委任開發國內信用狀契約內容，
    上訴人亦無拋棄先訴抗辯權約定，本件上訴人亦得主張先訴抗辯權云云；惟按保
    證債務之所謂連帶，係指保證人與主債務人負同一債務，對於債權人各負全部給
    付之責任者而言，此就民法第二百七十二條第一項規定連帶債務之文義參照觀之
    甚明。故連帶保證與普通保證不同，縱使無民法第七百四十六條所揭之情形，亦
    不得主張同法第七百四十五條關於檢索抗辯之權利，此經最高法院著有四十五年
    台上字第一四二六號判例可資參照，本件上訴人所負之保證係屬連帶保證債務性
    質，此由卷附系爭借款上明載上訴人二人係連帶保證人者自明，揆諸前開判例意
    旨，不得主張先訴抗辯權。至於八十八年四月二十一日修正公布，而自八十九年
    五月五日施行之修正後第七百三十九條之一規定：「保證人之權利不得預先拋棄
    權利」者，與本件上訴人等於系爭消費借貸契約成立時，同意與主債務人負同一
    債務，對於債權人各負全部給付之責任之連帶保證責任者不同，原無預先拋棄權
    利可言，乃上訴人抗辯：其預先拋棄之先訴抗辯權約定不生效力，上訴人仍得主
    張先訴抗辯權云云，核係事後飾卸之詞，亦無足採。
八、綜上所述，本件被上訴人主張上訴人應就主債務人常權公司所欠債務負連帶清償
    之責者，並無不合，從而，被上訴人依消費借貸之連帶保證法律關係，訴請上訴
    人等連給付債權本金三百五十九萬零六百八十四元，及其中一百五十九萬零六百
    八十四元部分，自九十年七月二十五日起至清償日止，按年息百分之八點八五計
    算之利息；其中二百萬元部分，自九十年七月二十五日起至清償日止，按年息百
    分八點八三五計算之利息，並均自九十年八月二十六日起至九十一年二月二十五
    日止，各按上開利率百分之十，自九十一年二月二十六日起至償日止，各按上開
    利率百分之二十計算之違約金，核無不合，應予准許，原審據此而為上訴人敗訴
    之判決，並依被上訴人之聲請酌定相當擔保金額，准予假執行之宣告，經核並無
    不合，上訴意旨指摘原判決不當，求予廢棄改判，為無理由，應予駁回其上訴。
九、本件事證已臻明確，上訴人聲請本院向財政部函查銀行辦理貸款對保手續，既不
    影響上訴人等為連帶保證人之意思，即無函查之必要，此外兩造其他攻擊防禦方
    法與判決結果不生影響，爰不一一論述。
十、據上論結，本件上訴為無理由，依民事訴訟法第四百四十九條第一項、第八十五
    條第二項，判決如主文。
中　　　華　　　民　　　國　　　九十一　　年　　　六　　月　　二十五　　日
　　　　　　　　　　　　　　　　　　　臺灣高等法院臺南分院民事第二庭
~B1審判長法官　吳　　志　　誠
~B2　　　法官　李　　素　　靖
~B3　　　法官　李　　文　　賢
右為正本係照原本作成。
如對本判決上訴，須於判決送達後二十日內向本院提出上訴狀；未表明上訴理由者，
應於上訴後二十日內向本院提出理由書。
中　　　華　　　民　　　國　　九十一　　年　　　六　　　月　　 二十七　 日
~B法院書記官　劉　　清　　洪
~F0
~T40
附　　表（單位：新台幣）
┌──┬───────┬──────────┬──────────────────┬─────┬───┐
│編號│債  權  本  金│　利　　　息　　    │　　違　　約　　金　　　　　　　　  │借款日期　│到期日│
├──┼───────┼──────────┼──────────────────┼─────┼───┤
│一　│壹佰伍拾玖萬零│自九十年七月二十五日│自九十年八月二十六日起至九十一年二月│八十九年十│九十年│
│　　│陸佰捌拾肆元　│起至清償日止，按年息│二十五日止，按約定年息之百分之十，自│二月八日  │六月六│
│    │              │百分之八點八五計算之│九十一年二月二十六日起至清償日止，按│　　    　│日    │
│    │              │利息。              │約定年息之百分之二十計算之違約金。  │        　│      │
├──┼───────┼──────────┼──────────────────┼─────┼───┤
│二　│貳佰萬元      │自九十年七月二十五日│自九十年八月二十六日起至九十一年二月│九十年三月│九十年│
│　　│          　　│起至清償日止，按年息│二十五日止，按約定年息之百分之十，自│二十三日  │九月二│
│    │              │百分之八點八三五計算│九十一年二月二十六日起至清償日止，按│　　　  　│十一日│
│    │              │之利息。            │約定年息之百分之二十計算之違約金。  │        　│      │
└──┴───────┴──────────┴──────────────────┴─────┴───┘
